最　高　行　政　法　院　判　決
109年度上字第48號
上  訴  人　李櫻麥　　　                                                                 
訴訟代理人　謝明智　律師
被 上訴 人　臺中市政府　                               
代　表　人　盧秀燕　　　        
訴訟代理人　王志文　律師
上列當事人間森林法事件，上訴人對於中華民國108年10月30日
臺中高等行政法院108年度訴字第70號判決，提起上訴，本院判
決如下：
    主  文
原判決廢棄，發回臺中高等行政法院。
    理  由
一、上訴人於民國104年10月30日擬具簡易水土保持申報書（下
    稱簡易水保申報書），向被上訴人申請在坐落於臺中市○○區
    ○街段000之0、000之0、000之0、000、000地號土地（下合
    稱系爭土地）開發建築用地（住宅新建工程），經被上訴人
    所屬水利局（下稱水利局）104年12月2日中市水坡字第1040
    080755號函認符合水土保持計畫審核監督辦法（下稱水保監
    督辦法）第3條第5款規定，核准計畫面積57,304平方公尺，
    被上訴人所屬農業局（下稱農業局）前以104年12月30日中
    市農林字第1040044826號函（下稱前處分）核定上訴人應繳
    納山坡地開發利用回饋金（下稱回饋金）新臺幣（下同）41
    2,589元。嗣上訴人於107年5月28日繳納完畢後，於107年9
    月11日函（下稱申請函）向農業局申請撤銷前處分，並返還
    已繳納之412,589元回饋金，經被上訴人以107年9月13日府
    授農林字第1070222235號函（下稱原處分）略以前處分並未
    經撤銷或廢止，效力繼續存在為由而否准。上訴人不服原處
    分，提起訴願，經行政院農業委員會（下稱農委會）訴願審
    議委員會決定不受理，遂提起本件行政訴訟，並聲明：訴願
    決定及原處分均撤銷，被上訴人應依上訴人107年9月11日之
    申請，作成撤銷前處分，並返還上訴人412,589元之行政處
    分。經原審法院判決（下稱原判決）駁回後，提起本件上訴
    。
二、上訴人起訴主張及被上訴人於原審之聲明及答辯，均引用原
    判決之記載。 
三、原審斟酌全辯論意旨及調查證據之結果，以：
  ㈠系爭土地經行政院98年5月12日院臺農字第0980024630號函核
    定為水土保持法（下稱水保法）所稱之山坡地，本件上訴人
    擬在系爭土地開發建築用地（住宅新建工程），係水保法第
    12條第1項第4款所明定應先擬具水土保持（下稱水保）計畫
    ，送請主管機關核定之山坡地開發利用行為。惟因上訴人開
    發建築用地面積合計488.60平方公尺，未滿500平方公尺，
    依水保監督辦法第3條第5款規定，其水保計畫得以簡易水保
    申報書代替之，是上訴人係行為時（106年12月12日修正發
    布前）山坡地開發利用回饋金繳交辦法（下稱回饋金繳交辦
    法）第4條規定之回饋金繳交義務人，則前處分核定上訴人
    應繳納回饋金412,589元，符合森林法第48條之1、水保法第
    4條、第12條第1項第4款、第4項規定、行為時回饋金繳交辦
    法第4條、第5條、第6條第1項、水保監督辦法第3條第5款規
    定。
  ㈡依農委會103年7月4日農授水保字第1031862015號函釋（下稱
    農委會103年7月4日函釋），農委會雖於86年1月30日首度發
    布純建築行為免擬具水保計畫書之函釋，惟因解釋上欠缺法
    律授權（違反法律保留原則），執行結果衍生諸多問題及弊
    端，遂以103年7月4日函釋停止其適用，上訴人援引已停止
    適用之函釋所稱「純建築行為」而為主張，顯有誤解。上訴
    人係屬森林法第48條之1第1項第2款規定之山坡地開發利用
    者，亦為水保法第4條規定之水保義務人，應依行為時回饋
    金繳交辦法第4條規定繳交回饋金，此與土地使用分區是否
    編定為都市計畫區內住宅區土地無關。
  ㈢是否應依回饋金繳交辦法繳納回饋金，與山坡地範圍之劃定
    及劃出之檢討無關，系爭土地未經劃出山坡地前，水保義務
    人應繳納回饋金之義務並不受影響。
  ㈣被上訴人依行為時回饋金繳交辦法第5條第1項規定，於104年
    11月10日府授農林字第10402538281號公告，其中考量同條
    第3項有關開發利用程度之類別，將開發建築用地者以核定
    水保計畫時之計畫面積與當期公告土地現值乘積8%計算。本
    件上訴人經水利局以上述104年12月24日函核准計畫開發面
    積合計為573.04平方公尺，則本件上訴人應繳納之回饋金為
    412,589元（計算式：計畫面積573.04平方公尺當期公告土
    地現值9,000元×8%＝412,589元，元以下四捨五入），前處分
    核定上訴人應繳納回饋金為412,589元，係屬有據。
四、上訴意旨略以：系爭土地標高與坡度均未符山坡地保育條例
    第3條、第5條與水保法第3條第3款規定之山坡地，不應被認
    定為山坡地，上訴人自非水保義務人；而ＯＯ區ＯＯ街東、西側
    土地標高、坡度相近，均非山坡地，惟西側被劃歸為平地，
    系爭土地所在之東側卻被違法公告為山坡地，違反平等原則
    ；又系爭土地業經被上訴人進行都市計畫之開發且劃為住宅
    區，卻又列入山坡地之宜農牧區，性質上已有衝突，縱有水
    保義務亦應由都市計畫之發布者即被上訴人負擔，無重複對
    上訴人課予相同義務；農委會於86年1月30日即首度就純建
    築行為免擬具水保計畫之事宜作成解釋，至於農委會103年7
    月4日函釋並非要求公告為山坡地之都市計畫區中住宅區建
    築申請時，亦需擬具水保計畫送審，惟原審未附具理由，認
    定上訴人具有水保義務並應繳納回饋金，就否准上訴人申請
    撤銷違法前處分之原處分予以維持，原判決自有不備理由、
    違反論理法則、平等原則，並有未適用水保法第4條、第8條
    第1項第8款、第9款、第12條第1項第4款、都市計畫法第34
    條、第38條、第40條規定之違背法令云云。
五、本院查：
　㈠「審判長應向當事人發問或告知，令其陳述事實、聲明證據
    ，或為其他必要之聲明及陳述；其所聲明或陳述有不明瞭或
    不完足者，應令其敘明或補充之。」行政訴訟法第125條第3
    項定有明文。又「違法行政處分於法定救濟期間經過後，原
    處分機關得依職權為全部或一部之撤銷；其上級機關，亦得
    為之。……」「（第1項）行政處分於法定救濟期間經過後，
    具有下列各款情形之一者，相對人或利害關係人得向行政機
    關申請撤銷、廢止或變更之。但相對人或利害關係人因重大
    過失而未能在行政程序或救濟程序中主張其事由者，不在此
    限：一、具有持續效力之行政處分所依據之事實事後發生有
    利於相對人或利害關係人之變更者。二、發生新事實或發現
    新證據者，但以如經斟酌可受較有利益之處分者為限。三、
    其他具有相當於行政訴訟法所定再審事由且足以影響行政處
    分者。（第2項）前項申請，應自法定救濟期間經過後3個月
    內為之；其事由發生在後或知悉在後者，自發生或知悉時起
    算。但自法定救濟期間經過後已逾5年者，不得申請。」復
    分別為行政程序法第117條及第128條所明定。
  ㈡經查，本件行政程序之發動，係上訴人於107年9月11日以申
    請函（農業局於107年9月12日收文，見訴願卷第55至56頁）
    ，以系爭土地並非水保法第3條第3款之山坡地，且系爭土地
    係都市計畫範圍內保護區以外之地區，其無繳納山坡地開發
    回饋金之義務；又前處分既載明文到後30日內應依限繳納，
    則前處分於105年1月30日起業已失效，然農業局仍以前處分
    作為其應繳納回饋金之依據，因而申請農業局撤銷前處分，
    並作成返還已繳納之412,589元之決定等情。嗣經被上訴人
    復以原處分，而原處分之內容為：「……經查，台端申請本市
    ＯＯ區ＯＯ段000-0、000-0、000-0、000、000地號山坡地開發
    利用回饋金之新臺幣41萬2,589元於107年5月底繳交。顯未
    依規於期限內繳納完畢，屬延遲繳納。依行政程序法第110
    條第3項規定……質言之，本案行政處分（按指前處分）並未
    經撤銷或廢止，效力繼續存在。……」等情，有申請書、前處
    分及原處分附卷可稽，即被上訴人於107年9月13日以原處分
    否准本件撤銷前處分之申請在案。惟細繹申請書內容，前處
    分似為法定救濟期間經過而生形式存續力之行政處分，而就
    撤銷具此效力之行政處分，行政程序法定有如上述第117條
    違法行政處分之自為撤銷或由上級機關撤銷及第128條之行
    政程序重開規定，而此等規範各有不同之要件；再者，前處
    分既係由農業局所作成，上訴人復向農業局為本件撤銷之申
    請，然為何係由農業局之上級機關即被上訴人予以否准，此
    涉及本件事物管轄權限究為農業局或被上訴人，然未見原審
    依職權予以查明。又上訴人本件申請，其依據究係行政程序
    法第117條或第128條，未見原審予以闡明，自有未盡查明之
    能事，而不適用法規之違法。
  ㈢綜上所述，原判決既有如上所述之違誤，則上訴人求予廢棄
    ，即有理由，並因本件相關事證猶有未明，有由原審再為調
    查闡明之必要，本院尚無從自為裁判，故將原判決廢棄，由
    原審更為適法之裁判。
六、據上論結，本件上訴為有理由。依行政訴訟法第256條第1項
    、第260條第1項，判決如主文。
中　　華　　民　　國　　110 　年　　9 　　月　　30　　日
                    最高行政法院第一庭
                        審判長法   官  侯  東  昇　
                              法   官　陳  國  成
                              法   官　王  碧  芳
                              法   官　簡  慧  娟
                              法   官　鍾  啟  煌
　　
以  上  正  本  證  明  與  原  本  無  異　　　　
中　　華　　民　　國　　110 　年　　9 　　月　　30　　日
                              書 記 官 蔡  宜  婷